ACORDAO-COMPLETO-2555238

ACÓRDÃO 2515/2023 ATA 8/2023 - SEGUNDA CÂMARA

VISTOS, relatados e discutidos estes autos, que tratam de ato de pensão militar instituída por Walter Ruben Weber, em favor de Yvone Maria de Barros Weber Prieto, e por Mário Ramão Contrera, em favor de Silvana Acosta Contrera e Florentina Gimenes Contrera;
ACORDAM os Ministros do Tribunal de Contas da União, reunidos em Sessão de Segunda Câmara, diante das razões expostas pelo Relator, com fundamento nos arts. 71, inciso III, da Constituição Federal e 1º, inciso V, 39, inciso II, e 45 da Lei 8.443, de 16 de julho de 1992, em:
9.1. considerar legal, concedendo-lhe registro, o ato instituído por Mário Ramão Contrera,  em favor de Silvana Acosta Contrera e Florentina Gimenes Contrera;
9.2. considerar ilegal, negando-lhe registro, o ato instituído por Walter Ruben Weber, em favor de Yvone Maria de Barros Weber Prieto;
9.3. dispensar o ressarcimento das quantias indevidamente recebidas, em boa-fé, consoante o Enunciado 106 da Súmula de Jurisprudência deste Tribunal;
9.4. com fulcro no art. 262, caput, do Regimento Interno do TCU, determinar ao Comando do Exército que:
9.4.1. faça cessar, no prazo de 15 (quinze) dias, contado a partir da ciência desta deliberação, os pagamentos decorrentes do ato impugnado, bem como promova o ajuste do cálculo da pensão militar definido no § 2º do art. 24 da EC 103/2019, sob pena de responsabilidade solidária da autoridade administrativa omissa, consoante disposto nos arts. 71, inciso IX, da Constituição Federal e 262 do Regimento Interno desta Corte;
9.4.2. dê ciência desta deliberação à interessada, no prazo de 15 (quinze) dias, alertando-a de que o efeito suspensivo proveniente da interposição de eventuais recursos, caso não providos, não a exime da devolução dos valores indevidamente percebidos após a notificação;
9.4.3. dê ciência à beneficiária Yvone Maria de Barros Weber Prieto sobre o direito a opção entre os cargos/proventos acumulados ilegalmente com a pensão militar/reforma para que tal situação se enquadre no que prescreve o art. 29 de Lei 3.765/1960, encaminhando a este Tribunal, no prazo de 30 (trinta) dias, comprovante da referida ciência;
9.4.4. envie a esta Corte de Contas, no prazo de 30 (trinta) dias, por cópia, comprovante de que as interessadas tiveram ciência desta deliberação; e
9.5. dar ciência desta deliberação ao Comando do Exército.

Análise de ato de concessão de pensão militar.

Segunda Câmara

Comando do Exército.

3. Interessadas: Florentina Gimenes Contrera (XXX.590.801-XX); Silvana Acosta Contrera (XXX.847.351-XX); Yvone Maria de Barros Weber Prieto (XXX.849.851-XX).

13.1. Ministros presentes: Vital do Rêgo (Presidente), Augusto Nardes (Relator), Aroldo Cedraz, Antonio Anastasia e Jhonatan de Jesus.
13.2. Ministro que não participou da votação: Jhonatan de Jesus.
13.3. Ministro-Substituto presente: Marcos Bemquerer Costa.

AUGUSTO NARDES

Adoto como parte integrante deste relatório a instrução transcrita a seguir, elaborada no âmbito da então Secretaria de Fiscalização de Integridade de Atos e Pagamentos de Pessoal e de Benefícios Sociais (Sefip) , cujo encaminhamento teve a anuência do dirigente daquela unidade técnica (peças 6 e 7) : 
	"Trata-se de atos de pensão militar, submetidos, para fins de registro, à apreciação do Tribunal de Contas da União (TCU) , de acordo com o art. 71, inciso III, da Constituição Federal.  Os atos foram cadastrados e disponibilizados ao TCU por intermédio do Sistema e-Pessoal, na forma do art. 2º e 4º da Instrução Normativa TCU 78/2018.
Os atos desse processo pertencem às seguintes unidades:
Unidade emissora: COMANDO DO EXÉRCITO.
Unidade cadastradora:  DIRETORIA DE INATIVOS E PENSIONISTAS.
Subunidade cadastradora: SUC9 - 9ª Região Militar.
	EXAME TÉCNICO
	Procedimentos aplicados
Os procedimentos para exame, apreciação e registro de atos de pessoal encontram-se estabelecidos na Instrução Normativa TCU 78/2018 e na Resolução TCU 206/2007. Essas normas dispõem que os atos de pessoal disponibilizados por meio do e-Pessoal devem ser submetidos previamente a críticas automatizadas, com base em parâmetros predefinidos.
As críticas das informações cadastradas na etapa de coleta do ato foram elaboradas e validadas levando-se em conta as peculiaridades de cada ato. Os itens verificados nessa etapa são inerentes a dados cadastrais, fundamentos legais, mapa de tempo, ficha financeira, assim como eventuais ocorrências de acumulação. Trata-se de verificações abrangentes, minuciosas e precisas e sem a necessidade de ação humana e, portanto, menos suscetível a falhas. As críticas aplicadas estão discriminadas no sistema, no Menu e-Pessoal, opção 'Crítica', que podem ser acessadas mediante concessão de perfil específico a servidores do TCU responsáveis pela análise.
Além das críticas automatizadas, há verificação humana adicional no caso de haver alertas do sistema ou informações não formatadas, como esclarecimentos do gestor ou do controle interno.  
As críticas também consideram os registros do Sistema Integrado de Administração de Recursos Humanos (Siape) . O Siape disponibiliza informações atualizadas sobre as parcelas que integram os proventos, diferentemente, portanto, do e-Pessoal, que informa as parcelas no momento do registro do ato. 
Essa confrontação com o Siape fornece uma visão atual e verdadeira da situação, o que permite descaracterizar irregularidades e inconsistências que, embora constantes do e-Pessoal, já foram corrigidas.
As verificações detectadas nos atos encontram-se discriminadas na aba de pendências de cada ato no sistema e-Pessoal, bem como nos espelhos dos atos contemplados por esta instrução.
	Exame das Constatações
Ato: 69399/2020 - Inicial - Interessado (a) : WALTER RUBEN WEBER 
Beneficiário: YVONE MARIA DE BARROS WEBER PRIETO - Filho (a) 
Parecer do Controle Interno: considerar o ato Legal com esclarecimentos. Justificativa:  Subsidiando, minimamente, a Máxima Corte de Contas, informo que o instituidor em análise possuía, além dos tempos discriminados no presente formulário, 01 (um) ano de Licença Especial não gozada (LENG: inc. IV, do art. 137, da Lei nº 6.880/80) . 
Constatação e análise: 
1.1.1. Posto/Graduação de referência para cálculo dos proventos de reforma, que repercute sobre a pensão militar, não correspondente a até 01 (um) grau hierárquico imediatos/superiores ao último posto/graduação na ativa, vide Acórdão 2225/2019-TCU-Plenário.
Justificativa do Gestor de Pessoal: O Capitão WALTER RUBENS WEBER foi transferido para a Reserva Remunerada com os Proventos de MAJOR, por contar com mais de 37 anos de serviço, e contribuía com o desconto da pensão militar correspondente a um posto acima - o de Tenente-Coronel - antes da edição da MP nº 2.215-10, de 31 de agosto de 2001, em consonância com o art. 32 da citada Medida Provisória e conforme o publicado no Boletim Interno nº 077, de 28 ABR 2010, da 9ª Região Militar. Gestor anexou os seguintes documentos: Folha 590 do Boletim Interno nº 077-Documento oficial,.
Análise do Controle Interno: Justificativa do gestor esclarece pendência
Análise da Equipe Técnica: Legal
a. Verificou-se que o instituidor, Capitão na ativa, foi transferido para a reserva remunerada com os proventos de Major e que contribuía com o desconto para pensão militar correspondente a um posto
acima de Tenente Coronel, conforme documento anexo ao ato, nos termos do art. 6º, da Lei nº 3.765/60. Em relação à beneficiária YVONE MARIA DE BARROS WEBER PRIETO, não se constatou acumulação de cargos/proventos públicos e/ou pensão de outro regime em desacordo com o art. 29 da Lei nº 3765/60, conforme pesquisa no 'Sistema Indícios' do TCU. Neste sentido, esta unidade técnica entende que o presente ato inicial de pensão militar pode receber a chancela pela LEGALIDADE e seu respectivo registro, no posto de referência para o cálculo dos proventos de pensão de Tenente Coronel, em conformidade com o texto de jurisprudência sobre contribuição para posto/graduação acima para fins de pensão militar apresentado ao fim da presente instrução.
O quadro resumo de ocorrências e, quando for o caso, o detalhamento da norma legal e da jurisprudência para a inconsistência acima elencada encontra-se no anexo II dessa instrução. 
Encaminhamento do ato: 
Considerar LEGAL e conceder o registro do ato de Pensão militar 69399/2020 - Inicial de WALTER RUBEN WEBER do quadro de pessoal do órgão/entidade COMANDO DO EXÉRCITO. 
Ato: 153878/2021 - Inicial - Interessado (a) : MARIO RAMAO CONTRERA 
Beneficiários: SILVANA ACOSTA CONTRERA - Filho (a) e FLORENTINA GIMENES CONTRERA - Filho (a) 
Parecer do Controle Interno: considerar o ato Legal com esclarecimentos. Justificativa:  Com o fim de subsidiar, minimamente, a Máxima Corte de Contas, informo que o instituidor sob análise possuía, computado como Tempo Total de Serviço, 02 (dois) anos de Licença Especial não gozada (LENG: inc IV, do Art. 137, da Lei nº 6.880/80) .
Constatação e análise: 
1.1.2. Posto/Graduação de referência para cálculo dos proventos de reforma, que repercute sobre a pensão militar, não correspondente a até 01 (um) grau hierárquico imediatos/superiores ao último posto/graduação na ativa, vide arcórdão Nº 2225/2019 - TCU - Plenário.
Justificativa do Gestor de Pessoal: O 1º Tenente MÁRIO RAMÃO CONTRERA foi transferido para a Reserva Remunerada com os Proventos de CAPITÃO, pois já contava com 30 anos de serviço para fins de Proventos. Foi concedido ao mesmo o benefício previsto no §1º do art. 110, da Lei nº 6.880/80, a contar de 15 OUT 10, embora já encontrasse reformado por haver atingido a idade-limite de permanência na Reserva Remunerada do Exército em 24 MAI 05. Já contribuía com o desconto da pensão militar correspondente a 2 (dois) postos acima a de seus Proventos, antes da edição da Medida Provisória nº 2.215/10, de 31 AGO 2001.
Análise do Controle Interno: Justificativa do gestor esclarece pendência
Análise da Equipe Técnica: Legal
a. Verificou-se que o instituidor, 1º Tenente na ativa, foi transferido para a reserva remunerada com os proventos de Capitão e posteriormente obteve o benefício de concessão de reforma de posto superior de Major, por invalidez/incapacidade, em desacordo com o Acórdão 2225/2019-TCU-Plenário, que permite a majoração de reforma somente para militares da ativa ou reserva e no caso em tela o militar já se encontrava reformado, sendo que tal irregularidade repercute sobre os proventos de pensão militar. No entanto, contribuía com o desconto da pensão militar correspondente a 2 (dois) postos acima a de seus proventos de Capitão. No que se refere à contribuição para fins de pensão militar prevista no artigo 6º da lei nº 3.765/60, esta Unidade Técnica entende que a base de cálculo da pensão militar em análise deve ser de 02 (dois) postos acima do que o instituidor recebia a título de reserva/reforma, ou seja, no posto de Tenente Coronel, conforme texto de jurisprudência anexo ao final instrução, entendimento pacificado neste Tribunal de Contas até o novo proferimento do Acórdão 15205/2021-TCU-Primeira Câmara, no qual só é possível ao militar contribuir para pensão e gerar benefício calculado com base em 01 (um) ou 02 (dois) postos/graduações acima daquele que possuía na ativa, situação que conforme texto anexado torna o art. 6º da lei nº 3.765/60 sem efeito. 
Em relação às beneficiárias, não se constatou acumulação de cargos/proventos públicos e/ou pensão de outro regime em desacordo com o art. 29 da Lei nº 3765/60, conforme pesquisa no 'Sistema Indícios' do TCU. Neste sentido, esta unidade técnica entende que o presente ato inicial de pensão militar pode receber a chancela pela LEGALIDADE e seu respectivo registro, no posto de referência para o cálculo dos proventos de pensão de Tenente Coronel.
O quadro resumo de ocorrências e, quando for o caso, o detalhamento da norma legal e da jurisprudência para a inconsistência acima elencada encontra-se no anexo II dessa instrução. 
Encaminhamento do ato: 
Considerar LEGAL e conceder o registro do ato de Pensão militar 153878/2021 - Inicial de MARIO RAMAO CONTRERA do quadro de pessoal do órgão/entidade COMANDO DO EXÉRCITO. 
	CONCLUSÃO
A abrangência e a profundidade das verificações levadas a efeito fundamentam convicção de que os atos 69399/2020 e 153878/2021 podem ser apreciados pela legalidade, em razão de não terem sido encontradas irregularidades nos atos, de acordo com o item Exame das Constatações desta instrução.
	PROPOSTA DE ENCAMINHAMENTO
Ante o exposto, com fundamento no art. 71, inciso III, da Constituição Federal, no art. 1º, inciso V, e art. 39, incisos I e II, da Lei 8.443/1992, no art. 260 do Regimento Interno do Tribunal de Contas da União, propõe-se: 
Considerar LEGAIS e conceder o registro dos atos de Pensão militar 69399/2020 - Inicial e 153878/2021 - Inicial de WALTER RUBEN WEBER e MARIO RAMAO CONTRERA, respectivamente, do quadro de pessoal do órgão/entidade COMANDO DO EXÉRCITO."
2.           	Em sentido parcialmente diverso, o Ministério Público junto ao TCU (MPTCU) manifestou-se nos seguintes termos (peça 8) :
"Trata-se de processo consolidado com dois atos de pensões militares deferidas pelo Comando do Exército, que receberam pareceres pela legalidade do controle interno e da Sefip.
A pensão instituída por Walter Ruben Weber tem, como beneficiária, Yvone Maria de Barros Weber Prieto, na qualidade de filha (peça 3) .
Consultas aos sistemas de informações do Tribunal de Contas da União e do Instituto Nacional do Seguro Social revelam que a interessada, além da pensão militar, recebe os seguintes benefícios:
- Duas aposentadorias estatutárias, no cargo de médico, como servidora da Prefeitura Municipal de Campo Grande, a primeira a partir de 31/7/2008 e a segunda, 30/4/2013.
O controle interno prestou os seguintes esclarecimentos:
Justificativa da manifestação: Visando subsidiar, minimamente, a Egrégia Máxima Corte de Contas, informo que a pensionista em foco recebe os seguintes valores brutos: vínculo1: R$ 20.412,42 (FEV/20) - cargo de médica aposentada; e vínculo 2: R$ 5.926,24 (FEV/20) . Ambos do Instituto Municipal de Previdência de Campo Grande/MS (IMPCG) .
Embora as aposentadorias da interessada sejam anteriores à data de publicação da EC 103, DOU de 13/11/2019, a pensão militar foi deferida em 10/2/2020, ou seja, na vigência da referida norma constitucional.
A EC 103/2019 dispõe em seu art. 24 que, nas hipóteses das acumulações previstas no § 1º, será assegurada a percepção do valor integral do benefício mais vantajoso e de parte dos demais, na forma do § 2º:
Art. 24. É vedada a acumulação de mais de uma pensão por morte deixada por cônjuge ou companheiro, no âmbito do mesmo regime de previdência social, ressalvadas as pensões do mesmo instituidor decorrentes do exercício de cargos acumuláveis na forma do art. 37 da Constituição Federal.
§ 1º Será admitida, nos termos do § 2º, a acumulação de:
I - pensão por morte deixada por cônjuge ou companheiro de um regime de previdência social com pensão por morte concedida por outro regime de previdência social ou com pensões decorrentes das atividades militares de que tratam os arts. 42 e 142 da Constituição Federal;
II - pensão por morte deixada por cônjuge ou companheiro de um regime de previdência social com aposentadoria concedida no âmbito do Regime Geral de Previdência Social ou de regime próprio de previdência social ou com proventos de inatividade decorrentes das atividades militares de que tratam os arts. 42 e 142 da Constituição Federal; ou
III - pensões decorrentes das atividades militares de que tratam os arts. 42 e 142 da Constituição Federal com aposentadoria concedida no âmbito do Regime Geral de Previdência Social ou de regime próprio de previdência social.
§ 2º Nas hipóteses das acumulações previstas no § 1º, é assegurada a percepção do valor integral do benefício mais vantajoso e de uma parte de cada um dos demais benefícios, apurada cumulativamente de acordo com as seguintes faixas:
I - 60% (sessenta por cento) do valor que exceder 1 (um) salário-mínimo, até o limite de 2 (dois) salários-mínimos;
II - 40% (quarenta por cento) do valor que exceder 2 (dois) salários-mínimos, até o limite de 3 (três) salários-mínimos;
III - 20% (vinte por cento) do valor que exceder 3 (três) salários-mínimos, até o limite de 4 (quatro) salários-mínimos; e
IV - 10% (dez por cento) do valor que exceder 4 (quatro) salários-mínimos.
§ 3º A aplicação do disposto no § 2º poderá ser revista a qualquer tempo, a pedido do interessado, em razão de alteração de algum dos benefícios.
§ 4º As restrições previstas neste artigo não serão aplicadas se o direito aos benefícios houver sido adquirido antes da data de entrada em vigor desta Emenda Constitucional.
§ 5º As regras sobre acumulação previstas neste artigo e na legislação vigente na data de entrada em vigor desta Emenda Constitucional poderão ser alteradas na forma do § 6º do art. 40 e do § 15 do art. 201 da Constituição Federal.
No caso, o benefício mais vantajoso é uma das aposentadorias no cargo de médica, conforme informação do controle interno. Logo, a pensão militar é ilegal, pois não observou o critério de cálculo definido no § 2º do art. 24 da EC 103/2019, tendo sido deferida de modo integral.
Além disso, a soma do benefício da pensão com os proventos de aposentadoria supera o teto constitucional remuneratório, atualmente, no valor de R$ 39.293,32, contrariando o entendimento firmado pelo STF sobre a matéria, no âmbito do RE 602.584, com repercussão geral, Tema 359. A tese de repercussão geral fixada possui o seguinte teor:
'Ocorrida a morte do instituidor da pensão em momento posterior ao da Emenda Constitucional 19/1998, o teto constitucional previsto no inciso XI do artigo 37 da Constituição Federal incide sobre o somatório de remuneração ou provento e a pensão recebida por servidor.'
O ato em apreço foi encaminhado pelo controle interno em 2021, de modo que não houve o decurso do prazo de cinco anos previsto pelo Supremo Tribunal Federal, no âmbito do RE 636.553, para a apreciação de atos de natureza complexa, por parte deste Tribunal.
Ante o exposto, o Ministério Público de Contas manifesta-se pela ilegalidade da pensão militar instituída por Walter Ruben Weber, em favor de Yvone Maria de Barros Weber Prieto (peça 3) , e sugere esclarecer à unidade jurisdicionada que a pensão militar poderá prosperar, desde que escoimada das irregularidades ora indicadas no presente parecer.
Quanto à concessão de peça 4, aquiesce à proposta oferecida nos autos pela Sefip."
É o Relatório.

não há.

Procurador Júlio Marcelo de Oliveira.

PESSOAL. PENSÃO MILITAR. ACUMULAÇÃO DE PENSÃO MILITAR COM DUAS APOSENTADORIAS ESTATURÁRIAS. ILEGALIDADE DE UM ATO DE PENSÃO. NEGATIVA DE REGISTRO. LEGALIDADE DE OUTRO ATO. CONCESSÃO DE REGISTRO. DETERMINAÇÕES. CIÊNCIA.

PENSÃO MILITAR (PMIL)

Unidade de Auditoria Especializada em Pessoal (AudPessoal).

Trata-se de atos de pensão militar instituídas por Walter Ruben Weber, em favor de Yvone Maria de Barros Weber Prieto, e por Mário Ramão Contrera, em favor de Silvana Acosta Contrera e Florentina Gimenes Contrera, emitidos pelo Comando do Exército.
2.	Após as pertinentes análises, a então Secretaria de Fiscalização de Integridade de Atos e Pagamentos de Pessoal e de Benefícios Sociais (Sefip) propôs a legalidade dos atos de pensão.
3.	O Ministério Público junto ao TCU (MPTCU) diverge da unidade técnica em relação ao ato instituído por Walter Ruben Weber, por entender que a beneficiária Yvone Maria de Barros Weber Prieto acumula indevidamente a presente pensão militar com duas aposentadorias estatutárias, no cargo de médica, como servidora do Município de Campo Grande-MS, a primeira a partir de 31/7/2008 e a segunda, 30/4/2013.
4.	Manifesto, com as devidas vênias à unidade técnica, minha anuência ao posicionamento do MPTCU.
5.	De fato, a pensão militar foi deferida em 10/2/2020, ou seja, durante a vigência EC 103/2019, que prevê:
"Art. 24. É vedada a acumulação de mais de uma pensão por morte deixada por cônjuge ou companheiro, no âmbito do mesmo regime de previdência social, ressalvadas as pensões do mesmo instituidor decorrentes do exercício de cargos acumuláveis na forma do art. 37 da Constituição Federal. 
§ 1º Será admitida, nos termos do § 2º, a acumulação de:
[...] III - pensões decorrentes das atividades militares de que tratam os arts. 42 e 142 da Constituição Federal com aposentadoria concedida no âmbito do Regime Geral de Previdência Social ou de regime próprio de previdência social. 
§ 2º Nas hipóteses das acumulações previstas no § 1º, é assegurada a percepção do valor integral do benefício mais vantajoso e de uma parte de cada um dos demais benefícios, apurada cumulativamente de acordo com as seguintes faixas:
 I - 60% (sessenta por cento) do valor que exceder 1 (um) salário-mínimo, até o limite de 2 (dois) salários-mínimos; 
II - 40% (quarenta por cento) do valor que exceder 2 (dois) salários-mínimos, até o limite de 3 (três) salários-mínimos; 
III - 20% (vinte por cento) do valor que exceder 3 (três) salários-mínimos, até o limite de 4 (quatro) salários-mínimos; e 
IV - 10% (dez por cento) do valor que exceder 4 (quatro) salários-mínimos. § 3º A aplicação do disposto no § 2º poderá ser revista a qualquer tempo, a pedido do interessado, em razão de alteração de algum dos benefícios." (destacou-se) .
6.	Desse modo, considerando que o benefício mais vantajoso consiste em uma das aposentadorias no cargo de Médica do Município de Campo Grande-MS (vínculo 1: R$ 20.412,42 (fevereiro/2020) - cargo de médica aposentada) , a concessão da presente pensão militar deve ser concedida nas proporções estabelecidas na referida Emenda Constitucional, e não de forma integral como foi concedida. Além disso, a interessada deve optar por uma das aposentadorias estatuárias que percebe atualmente.
7.	Ademais, é necessária a observância ao teto constitucional remuneratório, visto que a soma dos benefícios supera o limite previsto. Ressalto o entendimento firmado pelo STF sobre a matéria, no sentido de que o teto constitucional previsto no inciso XI do artigo 37 da Constituição Federal incide sobre o somatório de remuneração ou provento e a pensão recebida por servidor.
8.	Por fim, aquiesço à proposta uniforme sobre a legalidade do ato instituído por Mário Ramão Contrera.
	Ante o exposto, VOTO por que o Tribunal adote a minuta de acórdão que submeto à consideração deste Colegiado.
TCU, Sala das Sessões, em 4 de abril de 2023.
Ministro JOÃO AUGUSTO RIBEIRO NARDES 
Relator